【裁判字號】    89,判,1306
【裁判日期】    890428
【裁判案由】    有線電視法
【裁判全文】
行  政  法  院  判  決                          八十九年度判字第一三○六號
    原      告  寶福電器股份有限公司
    代  表  人  甲○○
    被      告  行政院新聞局
右當事人間因有線電視法事件，原告不服行政院中華民國八十八年三月八日台八十八
訴字第○八七二一號再訴願決定，提起行政訴訟，本院判決如左︰
    主  文
原告之訴駁回。
    事  實
原告係經營有線電視節目播送系統，於民國八十七年三月五日在其第九頻道「八八九
電視購物頻道」節目中宣播「超強脂立消」化粧品廣告，其內容述及「八天保證瘦身
五至十公斤．．．瞬間產生強大的脂肪消耗力．．．保證想瘦幾公斤就瘦幾公斤．．
．保麗晶克林營養霜俗稱脂立消．．．」等語，與原申請核准之廣告內容不符，經台
北縣政府查獲其內容違反化粧品衛生管理條例第二十四條第二項規定，乃核處託播之
「鵬鎮國際股份有限公司」（以下簡稱鵬鎮公司）罰鍰新台幣（下同）一萬元在案。
被告以原告播出該廣告內容亦違反有線電視法第四十條規定，乃依同法第五十九條第
三款規定，以八十七年四月二十七日（八七）建廣五字第○六三三四號函處原告罰鍰
二十萬元，原告不服，循序提起訴願、再訴願，遞遭決定駁回，遂提起本件行政訴訟
。茲摘兩造訴辯意旨如次：
原告起訴意旨略謂︰一、查原告始終依有線電視法第四十條及被告八十三年六月八日
（八三）強廣五字第一○○七五號函頒布之製播有線電視廣告注意事項第二條第一款
規定，就廣告內容涉及依法應經各該目的事業主管機關核准之業務者，要求委播之廠
商須先將該廣告送經核准，於有證明文件後，方予播出。二、次查：（一）按科處行
政罰之行政處分，其作成須嚴格遵守證據法則，即對據以科處行政罰之證據應調查其
有無證據能力及其可否據以證明應受行政罰之事實，不得依無證據能力之證據或無法
證明應受行政罰事實之證據而任意推定其有應受行政罰事實即予以科處行政罰。（二
）原告之有線播送系統，從未受被告暨訴願決定與再訴願決定所謂已經台北縣政府依
化粧品衛生管理條例第三十條核處罰鍰在案之鵬鎮公司委播任何廣告：八十七年三月
五日十一時十二分於原告之有線播送系統第九頻道「八八九電視購物」亦無播出被告
所謂違反化粧品衛生管理條例第二十四條第二項規定之「超強脂立消」化粧品廣告。
（三）不論台北市政府衛生局函請台北縣政府查證之「超強脂立消」化粧品廣告抑或
台北縣政府八十七年四月十六日北市衛四字第一一三九六○號行政處分書副本，均僅
可證明本案系爭之「超強脂立消」化粧品廣告有違反化粧品管理條例第二十四條第二
項規定之情事，除此之外，並無法證明原告曾受鵬鎮公司委播本案系爭之「超強脂立
消」化粧品廣告，更無法證明系爭之「超強脂立消」化粧品廣告曾於原告有線播送系
統第九頻道「八八九電視購物」播出。是被告鵬鎮公司指摘各節違反證據法則而當然
違法。三、復查，依被告所指陳者之處分、訴願決定及再訴願決定亦與法不合應予撤
銷：（一）按化粧品衛生管理條例第二十四條第一項與第二項，係規定化粧品廠商對
其化粧品之廣告，在法律上有送請主管機關核准及與核准內容同一性保持之義務。（
二）次按化粧品衛生管理條例第二十四條第二項規定，即係有線電視法第四十條規定
所指之涉及依法應先經該目的事業之衛生主管機關核准並繳驗所取得之證明文件後方
可播送之廣告。（三）各該目的事業主管機關對於依法應先經其核准之廣告，於其證
明文件中之廣告核定表，均係以書面之文字與圖畫為之，並無法完全表示以影片方式
呈現之該廣告內容，故有線播送系統播送已經各該目的事業主管機關核准宣播之廣告
時，如委播之廣告廠商有所詐騙，根本無法查稽其是否與核准內容同一。故有線電視
法僅以第四十條之規定與化粧品衛生管理條例第二十四條第二項之規定相搭配，而規
定「廣告內容涉及依法應經各該目的事業主管機關核准之業務者，應先送經核准，取
得證明文件，始得播送」；即有線播送系統並無須將涉及依法應先經各該目的事業主
管機關核准之廣告播出內容與原申請核准內容為同一性保持之義務，其依有線電視法
第四十條規定僅有對於應先經各該目的事業主管機關核准之廣告於繳驗所取得之證明
文件後方可播送之義務。（四）次按有線電視法第四十條之規定，僅係禁止為傳播機
構之有線播送系統播送未經核准之化粧品廣告。故有線播送系統在播送化粧品廣告時
，其於法律上，僅有化粧品廣告須在取得宣播核准並經繳驗證明文件後方可播送之義
務，化粧品廣告播出內容與原申請核准內容之同一性保持，既然並非有線播送系統法
律上之義務，即並無任何法律規定有線播送系統須審查監督化粧品廣告之內容與衛生
主管機關核准播出之內容相符，且事實上亦無任何期待可能性；此從化粧品衛生管理
條例與有線電視法之立法比較，即有線電視法係以第四十條之規定與化粧品衛生管理
條例第二十四條第二項之規定相搭配可得而知之。（五）故本案系爭之「超強脂立消
」化粧品廣告，原告如有播送者，於法律上，其既已經衛生主管機關核准宣播且繳驗
證明文件，原告即已遵守且無違反有線電視法第四十條規定之義務。四、又查：（一
）有線電視法並無任何法條規定有線電視播送之廣告無庸事前送審，亦未課以有線電
視業者對其播送之廣告有任何審查監督之責任。惟訴願決定於其訴願決定駁回理由（
一）中先稱：「按廣告內容涉及應經各該目的事業主管機關核准之業務者，應先送經
核准，取得證明文件，始得播送，為有線電視法第四十條所規定．．．。」，後於其
駁回理由（三）卻又稱：「經查有線電視法對於有線電視播送之廣告，規定無庸事前
送審，係課以有線電視業者對其播送之廣告應負審查監督之責。．．．」云云，再訴
願決定之駁回理由亦同。顯然前後矛盾，委避被告身為主管機關對廣告審查監督之法
定職責，濫賦與人民法無明文之責任義務。當然違法。（二）惟如按訴願決定與再訴
願決定所虛謂之「．．．有線電視法對於有線電視播送之廣告，規定無庸事前送審，
係課以有線電視業者對其播送之廣告應負審查監督之責。．．．」，則本案系爭之「
超強脂立消」化粧品廣告既已經事前送審，且衛生主管機關亦已核准宣播且繳驗證明
文件，是其並非所謂無庸事前送審者，有線電視業者對其之播送即無庸負任何審查監
督之責。此更可見訴願決定及再訴願決定駁回理由之顯然矛盾。五、末查：（一）依
司法院釋字第二七五號解釋意旨可知，行為人祇要遵守禁止規定或無違反法律上之作
為義務時，就其行為，不得推定有任何過失，且毋需舉證證明自己無過失，而不應受
任何行政罰之科處。（二）本案系爭之「超強脂立消」化粧品廣告，原告如有播送者
，於事實上，原告既無法就其核准證明文件之廣告核定表書面之文字圖畫比對審查得
知其實際播送之影片內容與原申請核准內容是否相符，此係衛生主管機關於該廣告核
定表之制作有忽略文字圖畫無法與影片之內容作完全比對審查之疏失，怎可將此疏失
諉過於原告，指原告任令該等廣告於其頻道中播出，是訴願決定與再訴願決定顯然對
廣告核定表內容不備疏失之情形有未盡調查之違法。為此，請判決撤銷原處分及一再
訴願決定等語。
被告答辯意旨略謂：一、查原告係被告設立有案之有線電視節目播送系統，八十七年
三月五日十一時十二分於第九頻道「八八九電視購物頻道」播放「超強脂立消」化粧
品廣告，廣告內容與原申請核准之內容不符，經台北縣政府以違反化粧品衛生管理條
例第二十四條第二項規定，核處託播之鵬鎮公司在案；有台北縣政府八十七年四月十
六日八七北府衛四字第一一三九六○號行政處分書附卷可稽，原告違規事實洵堪認定
，其行為顯已違反行為時有線電視法第四十條規定，被告爰依同法第五十九條第三款
處以罰鍰新臺幣二十萬元。並無不合。二、依行為時有線電視法第四十條規定：「廣
告內容涉及依法應經各該目的事業主管機關核准之業務者，應先送經核准，取得證明
文件，始得播送。」又依製播有線電視廣告注意事項第二點第一款規定「有線電視系
統播送內容及商品名稱涉及化粧品之廣告前，均應檢附衛生主管機關核准之證明文件
。」同注意事項第三點並規定「經各目的事業主管機關核准之廣告內容，其播送內容
應與核准者相符。」有線電視法對原告播送之廣告，雖規定無庸事前送審，乃係課有
線電視業者對其播送之廣告應負審查監督之責，但對於所播送之廣告內容及名稱涉及
化粧品之廣告，不僅應注意是否檢附衛生主管機關核准之證明文件，並應注意該等廣
告之內容是否與衛生主管機關核定廣告之內容相符。原告辯稱該「超強脂立消」化粧
品廣告已遵守行為時有線電視法第四十條先送經核准規定；縱其播出內容與原申請核
准內容有所不同，亦無法律上對該廣告內容同一性保持之義務，恐係原告對法令有所
誤解，原告罔顧法令，疏於注意檢查廣告有無虛偽誇大不實違反法律規定之情形下，
竟令該違法廣告於其所屬頻道中播送，難謂無過失，其行為違反行為時有線電視法，
自應就其違法部分負其行政上責任。三、又依化粧品衛生管理條例第二十四條第二項
「化粧品之廠商登載或宣傳廣告時，應於事前將所有文字、畫面或言詞，申請省（市
）衛生主管機關核准，並向傳播機構繳驗核准之證明文件。」原告宣播「超強脂立消
」化粧品廣告內容述及「八天保證瘦身五至十公斤．．．瞬間產生強大的脂肪消耗力
．．．保證想瘦幾公斤就瘦幾公斤．．．保麗晶克林營養霜俗稱脂立消．．．」等語
，與原申請內容不符，且衛生主管機關於核准廣告內容之同時，並附有廣告核定表，
因此，有線播送系統者，並非無能力查核其所播送之廣告內容是否與核准內容相同。
原告訴稱無法由核准文件之廣告核定表比對審查其內容是否有所不同，應係原告推諉
之詞，原告疏於注意廣告內容與許可內容是否相符，任令該等違法廣告於其頻道中播
出，自應負其法律上責任。四、綜上論述，原告違反行為時之有線電視法規定之事實
甚為明確，原處分於認事用法上並無違誤。原告所持理由，實不足採，請駁回原告之
訴等語。
    理  由
一、按「廣告內容涉及依法應經各該目的事業主管機關核准之業務者，應先送經核准
，取得證明文件，始得播送。」為行為時有線電視法第四十條所規定。系統經營者違
反上開規定者，依同法第五十九條第三款規定，處新台幣十萬元以上五十萬元以下罰
鍰。又中央主管機關即行政院新聞局依有線電視法第六十九條第一項規定訂定之有線
電視節目播送系統暫行管理辦法第二十條復規定「本法第七條、第二十八條、第三十
三條至第四十二條、第四十三條第二項、第四十六條至第五十五條及第六十八條規定
，於有線播送系統準用之。違反者，依本法處罰之。」本件原告不服被告之罰鍰處分
，訴稱：其經營有線電視節目播送系統，從未受鵬鎮公司委播任何廣告，亦未於八十
七年三月五日十一時十二分於其第九頻道播出「超強脂立消」化粧品廣告，況有線電
視法第四十條及化粧品衛生管理條例第二十四條第二項規定，旨在禁止有線播送系統
播送未經核准之化粧品廣告，有線播送系統僅有化粧品廣告在取得宣播核准並經繳驗
證明文件後方可播送，至廣告播出內容與核准內容同一性之保持，並非其義務，且化
粧品廣告之核准證明文件並未載有核准宣播廣告內容，無從查核其同一性，系爭廣告
既已核准宣播，有線播送系統播送該廣告，並無違反上開規定，不應予以處罰云云。
惟查：鵬鎮公司於八十七年三月五日十一時十二分，在原告寶福有線系統第九頻道八
八九電視購物節目宣播「超強脂立消」化粧品廣告，廣告內容：「八天保證瘦身五到
十公斤．．．瞬間產生強大的脂肪消耗力．．．保證想瘦幾公斤就瘦幾公斤．．．保
麗晶克林營養霜俗稱脂立消．．．」等語，與鵬鎮公司原申請核准之廣告內容不符，
經台北市政府衛生局函台北縣政府查證屬實，違反化粧品衛生管理條例第二十四條第
二項之規定，核處託播之鵬鎮公司罰鍰一萬元，有台北縣政府八十七年四月十六日八
七北府衛四字第一一三九六○號行政處分書記載甚詳並附卷可稽，而原告又係經營有
線電視節目播送系統之營利事業，其有受鵬鎮公司委託播出該廣告之違規事實，洵堪
認定，從而，被告依行為時有線電視法第五十九條第三款規定，處原告罰鍰二十萬元
，並無不合。
二、又有線電視法對於有線電視之廣告，雖規定無庸事前送審，乃係課有線電視業者
對其播送之廣告應負審查監督之責，有線電視業者對於所播送內容及名稱涉及藥品、
食品、化粧品、醫療器材、醫療技術及醫療業務之廣告，不僅應注意是否檢附衛生主
管機關核准之證明文件，並應注意該等廣告之內容是否與衛生主管機關核定廣告之內
容相符。原告訴稱該「超強脂立消」化粧品廣告已遵守行為時有線電視法第四十條先
送經核准規定；縱其播出內容與原申請核准內容有所不同，亦無法律上對該廣告內容
同一性保持之義務乙節，顯係誤解法令，自不足採，況衛生主管機關於核准廣告內容
之同時並附有廣告核定表，有線電視播送系統並非無法查核所播送之廣告內容是否與
核准內容相同，原告對系爭廣告內容未作比對審查，任令違規廣告於其系統頻道中播
出，自有過失，原告訴稱無法由核准文件之廣告核定表比對審查其內容是否有所不同
，核係推諉卸責之詞，亦無可採，被告所為罰鍰處分，於法並無違誤，一再訴願決定
，遞予維持，皆無不合，原告起訴意旨，難謂有理由，應予駁回。
據上論結，本件原告之訴為無理由，爰依行政訴訟法第二十六條後段，判決如主文。
中    華    民    國     八十九      年      四      月     二十八      日
                    行 政 法 院 第 四 庭
                                審 判 長 評  事      葉  振  權
                                         評  事      吳  錦  龍
                                         評  事      吳  明  鴻
                                         評  事      尤  三  謀
                                         評  事      陳  光  秀
右  正  本  證  明  與  原  本  無  異
                                         法院書記官  張  惠  美
中    華    民    國     八十九      年      五      月       一        日


司法院資訊處製作；財團法人民間司法改革基金會備份。
